臺灣高等法院臺中分院刑事裁定
110年度毒抗字第1146號
抗  告  人  臺灣臺中地方檢察署檢察官
被      告  陳彥廷


上列抗告人因聲請觀察勒戒案件，不服臺灣臺中地方法院中華民
國110年8月23日裁定（110年度毒聲字第1051號）提起抗告，本
院裁定如下：
    主  文
原裁定撤銷，發回臺灣臺中地方法院。
    理  由
一、原裁定意旨略以：被告甲○○前因施用毒品案件，經臺灣臺中
    地方檢察署（下稱臺中地檢署）檢察官以108年度毒偵字第1
    032、2663號為附命完成戒癮治療之緩起訴處分確定，緩起
    訴期間自民國108年11月21日至110年11月20日，被告並於10
    9年11月20日履行完成附命緩起訴之戒癮治療，且緩起訴期
    滿未經撤銷。是以，被告本案於109年4月16日下午4時及109
    年4月16日晚上10時10分為警採尿時回溯96小時內某時分別
    施用第一、二級毒品海洛因及甲基安非他命之行為，即應為
    被告於109年11月20日履行完成戒癮治療所遮斷，是被告應
    無再為觀察、勒戒之必要，檢察官聲請裁定將被告送勒戒處
    所觀察、勒戒，難認有據，應予駁回等語。
二、抗告意旨略以：依據最高法院110年度台上字第2096號判決
    意旨可知，完成戒癮治療難認得與觀察、勒戒或強制戒治已
    執行完畢之情形等同視之，即應可認為完成戒癮治療僅係檢
    察官緩起訴方式之一，並搭配斯時之毒品政策而為妥適調整
    ，堪認完成戒癮治療與否並未對於聲請觀察勒戒或訴追條件
    有所影響。既「完成戒癮治療」與否，並非影響聲請觀察勒
    戒或訴追條件之要件，則戒癮治療期間內之施用毒品行為，
    即便於完成戒癮治療後，亦應難認受該戒癮治療效力所遮斷
    而對於該戒癮治療期間內之施用毒品行為不予聲請觀察勒戒
    或訴追。再參以戒癮治療之目的，應在於使被告有一重啟新
    生之可能，亦即於被告同意接受戒癮治療之初，即應禁絕施
    用毒品，而非於戒癮治療期間內一再以戒癮治療為由而重複
    施用毒品，此亦應為被告所明知，是亦足佐完成戒癮治療並
    無遮斷期間內施用毒品行為之效力。綜上所述，被告仍應依
    毒品危害防制條例第20條第1項、第2項規定進行觀察勒戒程
    序，原審裁定未審酌至此，尚有違誤等語。
三、按109年1月15日修正之毒品危害防制條例第24條業於110年5
    月1日生效施行，該條第1、2項規定「第20條第1項及第23條
    第2項之程序，於檢察官先依刑事訴訟法第253條之1第1項、
    第253條之2第1項第4款至第6款或第8款規定，為附條件之緩
    起訴處分時，或於少年法院（地方法院少年法庭）認以依少
    年事件處理法程序處理為適當時，不適用之。前項緩起訴處
    分，經撤銷者，檢察官應繼續『偵查或起訴』。」，與修正前
    所定之「依法追訴」不同，則新法規定之附條件緩起訴處分
    與曾受「觀察、勒戒或強制戒治」之處遇，已無法等同視之
    。……是以修正後毒品危害防制條例第20條第3項所謂「3年後
    再犯」，只要本次再犯（不論修正施行前、後）距最近1次
    觀察、勒戒或強制戒治執行完畢釋放，已逾3年者，即該當
    之，不因其間有無犯施用毒品罪經起訴、判刑或執行而受影
    響。……依舉重明輕之法理，倘僅經檢察官為「附命緩起訴」
    而非起訴、判刑，不論有無完成戒癮治療，其再犯更有適用
    同條例第20條第3項規定，施以「觀察、勒戒或強制戒治」
    之必要。再「附命緩起訴」戒癮治療之執行，係以社區醫療
    （機構外醫療體系）處遇替代監禁式治療，使施用毒品者得
    繼續正常家庭及社會生活，實非集中於勒戒處所，而受監所
    矯正、管理，仍難脫其「收容」或「處罰」外觀者，所可比
    擬，恐難遽認已完成該戒癮治療者，即無再受「觀察、勒戒
    或強制戒治」處遇之實效。是以，於機構外之戒癮治療難達
    其成效時，再施以機構內之強制處遇，亦屬循序漸進之合理
    矯治方式。況毒品危害防制條例第23條第2項之「觀察、勒
    戒及強制戒治」執行完畢釋放，乃法定訴追要件，逕將完成
    「附命緩起訴」之戒癮治療者，等同於該條項所定之「觀察
    、勒戒或強制戒治」執行完畢，更有牴觸不利類推禁止原則
    之嫌，難謂妥適（最高法院110年度台上字第2096號判決意
    旨參照）。是過往施用毒品之被告經檢察官為「附命完成戒
    癮治療之緩起訴處分」確定，事實上已接受等同「觀察、勒
    戒」之處遇之法律上見解，因毒品危害防制條例之修正以及
    修正後規定對於施用毒品者之思維著重其為病患之特質，而
    放寬觀察、勒戒或強制戒治制度之適用時機，已無再予適用
    之餘地。準此，被告再犯施用毒品若距最近一次觀察、勒戒
    或強制戒治執行完畢釋放，已逾3年者，應不具備訴追條件
    ，法院即不得逕予論罪科刑，而應由檢察官審酌個案情形，
    認有以設施拘束人身自由方式協助戒癮之必要時，得依毒品
    危害防制條例第20條第1項、第3項規定聲請法院裁定將被告
    送勒戒處所觀察、勒戒，若尚無拘束人身自由必要時，則可
    依同條例第24條第1項規定為附條件之緩起訴處分。
四、經查：
　㈠被告基於施用第一、二級毒品海洛因、甲基安非他命之犯意
    ，分別於109年4月16日下午4時許，在臺中市中區自由路臺
    中公園某路旁，以將海洛因摻入香菸內吸食之方式，施用第
    一級毒品海洛因1次；復於109年4月16日晚上10時10分為警
    採尿時回溯96小時內某時，在不詳地點，以不詳方式，施用
    第二級毒品甲基安非他命1次之事實，業據被告於偵查中坦
    承，且被告為警採集之尿液，經送鑑驗結果，確呈可待因、
    嗎啡、安非他命、甲基安非他命陽性反應，有南投縣政府警
    察局刑事警察大隊委託鑑驗尿液代號與真實姓名對照表、中
    山醫學大學附設醫院檢驗科藥物檢測中心尿液檢驗報告（編
    號：0000000號）附卷可參，足認被告上開自白與事證相符
    ，可以採信，被告確有聲請書所載施用第一、二級毒品之行
    為，應可認定。
　㈡被告前因施用毒品案件，經臺灣南投地方法院（下稱南投地
    院）以92年度毒聲字第120號裁定令入勒戒處所觀察、勒戒
    後，嗣因有繼續施用毒品傾向，復經南投地院以92年度毒聲
    字第204號裁定令入戒治處所施以強制戒治，嗣因執行強制
    戒治成效及格，無繼續戒治之必要，經同法院以92年度毒聲
    字第670號裁定停止戒治，於92年7月11日釋放出所。又因施
    用毒品案件，經臺中地檢署檢察官以108年度毒偵字第1032
    、2663號為附命完成戒癮治療之緩起訴處分確定，緩起訴期
    間自108年11月21日至110年11月20日，嗣被告於109年11月2
    0日完成附命緩起訴之戒癮治療等情，有臺灣高等法院被告
    前案紀錄表可徵。依前開說明，被告完成上開戒癮治療，並
    不等同於「觀察、勒戒」執行完畢，是以其距最近1次強制
    戒治執行完畢釋放之日觀之，已逾3年，自應由檢察官審酌
    個案向法院聲請觀察、勒戒或為附條件之緩起訴處分。原審
    以本件被告分別於109年4月16日下午4時及109年4月16日晚
    上10時10分為警採尿時回溯96小時內某時施用第一、二級毒
    品犯行，已經檢察官前為附命戒癮治療之緩起訴處分確定，
    被告於109年11月20日完成所附命之戒癮治療所遮斷為由，
    認被告應無再為觀察、勒戒之必要云云，核與上開修法意旨
    不符，難認為允當。檢察官以前詞指摘原裁定不當，為有理
    由，為保障當事人權益及兼顧其審級利益，爰撤銷原裁定，
    發回臺灣臺中地方法院更為適當之裁定。
據上論斷，應依刑事訴訟法第413條前段，裁定如主文。
中　　華　　民　　國　　110 　年　　10　　月　　1 　　日
            刑事第五庭    審判長法　官  鄭  永  玉
    　　　　　　　　　　　　　　法　官  許  文  碩
  　　　　　　　　　　　　　　　法　官  卓  進  仕
以上正本證明與原本無異。     
不得再抗告。
                                書記官  廖  家  莉
　　　　　　　　　　　　　　　　
中　　華　　民　　國　　110 　年　　10　　月　　1 　　日